臺灣高雄地方法院民事判決　　　　　　　　　　　　九十三年度訴字第一八七四號
　　原　　　告　易海貿易有限公司
　　法定代理人　乙○○
　　訴訟代理人　甲○○
　　訴訟代理人　沈志祥律師
　　被　　　告　安泰商業銀行股份有限公司高雄分行
　　法定代理人　丙○○
當事人間回復信用事件，本院於民國九十三年十二月二十二日言詞辯論終結，判決如
下：
    主      文
原告之訴駁回。
訴訟費用由原告負擔。
    事實及理由
壹、原告方面：
一、鈞院前依原告之聲請，核發九十三年岡聲字第一一號民事裁定，諭知原告為訴外
    人蔡瑞源供擔保後，蔡瑞源就ＡＨ３５１７５２號支票（下簡稱：系爭支票；發
    票人為原告，面額新台幣三十五萬元，票載發票日民國九十三年七月十九日，付
    款人為被告安泰商業銀行高雄分行），於鈞院九十三年岡簡字第三○四號確認支
    票債權不存在之判決確定前，不得請求付款、轉讓予第三人，或為其他一切處分
    行為，並應將支票交由執行人員記載此項事由。之後，鈞院九十三年執全字第一
    六六八號假處分執行案件，並於九十三年七月十六日核發假處分之執行命令予被
    告及訴外人蔡瑞源，執行上開假處分，暨諭知被告應按中央銀行六十四年六月十
    七日台央業交七十五號函所頒「金融機構處理假處分票據注意事項」之規定辦理
    。
二、詎系爭支票經填記「執票人為禁止提示人，以假處分退票」後，仍經提示付款，
    而被告明知系爭票據係蔡瑞源轉讓予他人後重新交換，被告仍以提示人並非法院
    假處分禁止提示票據之人，及原告公司存款不足為由，而將系爭支票辦理退票。
    核被告所為，已影響原告之票據信用。為此，爰依民法第一百九十五條第一項規
    定，請求判決被告應為回復原告票信瑕疵之適當處分（即註銷退票紀錄）。
貳、被告方面：
一、系爭支票是九十三七月十九日，註外人江季靜透過第一商業銀銀行（下簡稱：第
    一銀行）經由票據交換所與被告進行交換。當時系爭支票所載之背書人為江季靜
    ，被告並不能確定江季靜是否受蔡瑞源之託出面兌領系爭支票。為此，被告仍依
    法院之執行命令，在系爭支票的正面寫上「禁止蔡瑞源提示付款」等字樣後，將
    支票退還第一銀行。
二、嗣於第一銀行將支票還給江季靜後，江季靜又於九十三年七月二十六日，將系爭
    支票經由第一銀行提出交換。因第一銀行已在系爭支票之背面加註「票據提示人
    非法院禁止提示票據人」，而且當時原告在被告公司之存款確有不足，為此被告
    乃加以退票。而被告所為，均係遵照「金融機構處理假處分票據注意事項」，為
    此請求判決原告之訴駁回。
參、得心證之理由：
一、按：
１、金融機構處理假處分票據注意事項第一條：「票據為不得享有票據上權利或票據
    權利應受限制之人獲得時，原票據權利人依假處分程序，聲請法院裁定禁止佔有
    票據之人向付款行社提示付款，經通知關係行社後，該項票據為執票人提示付現
    ，或存入付款行社聯行轉帳，經查證係禁止提示之人提示，或提經交換因無法查
    證是否為被禁止提示之人提示時，各該付款行社，應在三聯式其他理由退票單上
    加蓋『經法院依假處分裁定禁止提示付款』戳記辦理退票。同時並應在該項票據
    正面加蓋『禁止ＸＸＸ提示付款』戳記 (戳記上空白處由付款行社填記禁止提示
    付款人姓名）連同上述之退票單，一併退由提出交換行社交還執票人。」（參金
    融業務法規輯要下冊；七十九年三月版第一○七四頁）。
２、同前開注意事項第二條：「前條所述提示付現或送存聯行轉帳票據，經付款行社
    查證係被禁止提示之人提示，並在票（據）上填記其姓名者，該執票人將票據轉
    讓他人重行提示，付款行社不得付款。前條所述提經交換票據，經退交執票人後
　　，該執票人如不為票據上填記之禁止提示人，得請求原提出交換行社，在票據背
　　面記載其戶名，由有權簽章人員簽署證明後，重行提示交換。付款行社應視發票
　　人當日存款足數與否，分別依一般程序辦理付款或退票手續。該執票人如為票據
　  上填記之禁止提示人，而將票據轉讓他人重提交換，或改委其他行社提付交換者
    ，一律不得接受。」（參金融業務法規輯要下冊；七十九年三月版第一○七四頁
    ）。
３、又中央銀行六十九台央業字第一三八九號函略以：「假處分票據，經查明提示之
    人不為禁止提示付款之人時，發票人雖已向法院提供票面金額之保證金，如其帳
    戶存款不足，仍應依照本行台央業交字第七十五號通函規定，以五聯式存款不足
　　退票理由單辦理退票。倘發票人主張票據之提示人，不得享有票據上之權利，經
　  法院判決確定得憑以申請註銷該次退票紀錄。」
４、綜據前開各規定，可知票據經假處分裁定禁止佔有票據之人向付款行社提示付款
    ，並通知關係行社後，該票據因提經交換，致因無法查證是否為被禁止提示之人
    提示時，各該付款行社，應在退票單上加蓋『經法院依假處分裁定禁止提示付款
    』後辦理退票，同時並應在票據正面加蓋『禁止ＸＸＸ提示付款』，連同上開退
    票單，一併退由提出交換行社，交還執票人。唯於經退交執票人後，若該執票人
    不是票據上所加註之禁止提示人，則該執票人仍得重行提示交換。此時付款行社
　  ，應視發票人當日存款足數與否，分別辦理付款或退票。亦即若經查明提示之人
    不是禁止提示付款之人時，縱使發票人已向法院提供票面金額之保證金，如其帳
    戶存款不足，仍應以存款不足退票為理由辦理退票。但發票人若主張票據之提示
　　人，不得享有票據上之權利，經法院判決確定，才憑以申請註銷該次退票紀錄。
二、經查：
１、本院前於九十三年六月二十四日核發九十三年岡聲字第一一號民事假處分裁定，
    諭知訴外人蔡瑞源就系爭支票，於本院九十三年岡簡字第三○四號案件判決確定
    前，不得請求付款、轉讓予第三人，或為其他一切處分，並應將支票交由執行人
    員記載。嗣本院九十三年執全字第一六六八號假處分執行案件，並於九十三年七
　　月十六日核發執行命令予被告公司及訴外人蔡瑞源等情，業經本院調閱該另卷宗
　  核對無訛，堪信為真實。
２、其次，系爭支票於九十三年七月十九日，由訴外人江季靜存入第一商業銀行梓本
    分行之帳戶，透過第一銀行梓本分行提出交換，待系爭支票經由票據交換所送到
    被告公司時，被告公司即在支票上加蓋「禁止蔡瑞源提示付款字樣」，及於退票
    理由單上填記「９９其他經法院禁止提示票據」後，將系爭支票退還第一銀行梓
    本分行，再由第一銀行梓本分行，於九十三年七月二十一日將系爭支票交還予江
    季靜。江季靜於九十三年七月二十六日，再將系爭支票存入第一銀行梓本分行之
    帳戶內提出交換，待系爭支票送到被告處時，因原告存款不足，被告乃加以退票
    。又第一銀行梓本分行曾在系爭支票之背面加註「票據提示人非法院禁止提示票
    據人之人」，且在江季靜第二次提出交換時，被告公司曾以電話詢問第一銀行梓
    本分行，查證得知提示之人為江季靜等情，業經被告陳明，並有系爭支票影本、
    退票理由單、及第一銀行梓本分行九十三年十二月十日（九三）一梓字第一六五
    號函在卷可佐，堪信為真實。
三、從而，可知系爭支票先後二次之實際提示人，均非假處分命令禁止提示之人。而
    於系爭支票提出交換之過程中，被告公司確已依「金融機構處理假處分票據注意
    事項」規定處理，亦即已依本院九十三年執全字第一六六八號案件九十三年七月
    十六日九十三雄院貴民意九十三執全字第一六六八號執行命令之說明欄之二辦理
    。至於江季靜如何獲得系爭支票，是否為不得享有系爭支票權利之人等事項，不
    論是依「金融機構處理假處分票據注意事項」或本院九十三年執全字第一六六八
    號假處分執行命令，被告均無實體調查、認定之義務；況且亦無任何證據，證明
    被告明知江季靜是受蔡瑞源之託兌領系爭支票。因此，原告提起本件訴訟，為無
    理由，應予駁回。
四、結論：原告之訴為無理由，依民事訴訟法第七十八條，判決如主文。
中　　　華　　　民　　　國　　九十三　　年　　  十二　  月　　三十一    日
                            臺灣高雄地方法院民事第二庭
                                        法      官  洪碩垣
正本係照原本作成。
如不服本判決，應於送達後廿日內，向本院提出上訴狀並表明上訴理由，如於本判決
宣示後送達前提起上訴者，應於判決送達後十日內補提上訴理由書（須附繕本）。
中　　　華　　　民　　　國　　九十三　　年　　  十二　　月　　三十一　　日
                                        法院書記官  光聰
